【裁判字號】    94,上,903
【裁判日期】    950613
【裁判案由】    租佃爭議
【裁判全文】
臺灣高等法院民事判決                   94年度上字第903號
上  訴  人  乙○○
            丙  ○
            庚○○
            戊○○
            己○○
            甲○○
            丁○○
            壬○○○
共      同
訴訟代理人  廖振洲律師
複 代理 人  子○○
            癸○○
被 上訴 人  有限責任台北市第一信用合作社
            （原名稱為保證責任台北市第一信用合作社）
法定代理人  辛○○
訴訟代理人  陳志雄律師
上列當事人間租佃爭議事件，上訴人對於中華民國94年 8月26日
臺灣板橋地方法院93年度訴字第1824號第一審判決提起上訴，經
本院於95年5月30日言詞辯論終結，判決如下：
    主      文
上訴駁回。
第二審訴訟費用由上訴人連帶負擔。
    事實及理由
一、本件被上訴人原名稱為「保證責任台北市第一信用合作社」
    ，嗣已於民國（下同）93年4月7日變更名稱為「有限責任台
    北市第一信用合作社」，有台北市信用合作社變更登記證可
    稽（見本院卷41頁）；又被上訴人所為本件訴請確認之訴訟
    標的，乃兩造間就系爭土地之租賃關係不存在，而兩造間另
    案確定判決即本院93年度上字第 213號民事判決，則係以租
    賃物返還請求權為其訴訟標的（其引用耕地三七五減租條例
    第16條及第17條第1項第4款之規定，僅係原因事實之陳述，
    並非訴訟標的─見原審卷32頁背面），二者訴訟標的之內容
    並不相同，亦無正相反對或可以代用之情形，是被上訴人提
    起本件訴訟，並未違背民事訴訟法第400條第1項之規定，上
    訴人抗辯本件訴訟應受上開確定判決既判力之拘束，其起訴
    不合法云云，自不足取。合先敘明。
二、上訴人聲明求為判決：(一)原判決關於不利上訴人部分廢棄。
    (二)上開廢棄部分，被上訴人在第一審之訴駁回。
    被上訴人聲明求為判決。上訴駁回。
三、被上訴人起訴主張：上訴人之被繼承人林金水於38年間，就
    分割、合併及重測前之臺北縣蘆洲鄉和尚洲南港子249、249
    之2、252地號土地與伊（由伊當時之理事主席黃以隱名代
    理方式簽訂）訂立耕地三七五租約。嗣林金水於48年 1月10
    日死亡，由上訴人因繼承而成為上開租約之承租人（林金水
    死亡後，由林張覈、林定福、林定方及上訴人壬○○○、丙
    ○繼承；林張覈於73年11月19日死亡，林定福及林定方亦先
    後於56年4月18日、60年3月13日死亡，被上訴人庚○○、戊
    ○○、己○○、甲○○、丁○○為林定福之繼承人；被上訴
    人乙○○為林定方之繼承人），而上開土地迭經分割、合併
    及重測，變更為臺北縣蘆洲市○○段 197、215、219地號土
    地（下稱系爭土地），面積依序為312.03平方公尺、288.27
    平方公尺、409.86平方公尺。惟系爭土地在重劃前自76年間
    起，已有數十年未為耕作，伊自得依耕地三七五減租條例第
    17條第1項第4款之規定，終止租約，伊已於91年12月26日在
    台北縣蘆洲市公所耕地租佃委員會進行第一次調處時，為終
    止租約之意思表示；退步言之，縱認系爭土地於重劃查估時
    ，現場留有極少數果樹，而可視為耕作，惟其耕作者亦係訴
    外人林振雄，被上訴人並未自任耕作，依同條例第16之規定
    ，系爭耕地租約亦當然無效，是兩造間系爭耕地租賃關係即
    因而消滅。惟上訴人竟仍爭執該租賃關係尚屬存在，則因此
    項法律關係之存否不明確，致伊在私法上之地位有受侵害之
    危險，故有以確認之訴除去之必要等情，爰求為確認兩造間
    就系爭土地之耕地租賃關係不存在之判決（被上訴人另請求
    上訴人應將系爭土地之耕地三七五租約登記註銷部分，業經
    原判決駁回，未據被上訴人上訴聲明不服，已告確定）。
    上訴人則以：系爭土地於87年重劃以前，均由彼等自任耕作
    ，但因彼等未住在系爭土地附近，故請訴外人林振雄幫忙耕
    作，台北縣政府辦理查估時，誤將訴外人林振雄列為耕作者
    ，訴外人林振雄代為領取農作物之補償費後，已將之交付予
    上訴人壬○○○，自無違反耕地三七五減租條例第16條規定
    之情形；又台北縣政府係於86年間起就系爭重劃區辦理補償
    ，系爭土地則係於87年10月 1日辦理農作物查估，並依查估
    內容作補償，則於查估後，即無再行耕作之理，故彼等自87
    年間起未再耕作，自屬合法；且因重劃而使承租標的之地號
    變更，屬不可抗力之事由，被上訴人亦不得依耕地三七五減
    租條例第17條第1項第4款之規定終止租約云云，資為抗辯。
四、經查被上訴人主張伊於38年間，由伊當時之理事主席黃以
    隱名代理，就分割、合併及重測前之臺北縣蘆洲鄉和尚洲南
    港子249、249之2、252地號土地，與上訴人之被繼承人林金
    水訂立耕地三七五租約；嗣林金水於48年 1月10日死亡，由
    上訴人因繼承而成為上開租約之承租人（林金水死亡後，由
    林張覈、林定福、林定方及上訴人壬○○○、丙○繼承；林
    張覈於73年11月19日死亡，林定福及林定方亦先後於56年 4
    月18日、60年 3月13日死亡，被上訴人庚○○、戊○○、己
    ○○、甲○○、丁○○為林定福之繼承人；被上訴人乙○○
    為林定方之繼承人）；而上開土地迭經分割、合併及重測，
    變更為系爭197、215、219地號等3筆土地，面積依序為312.
    03平方公尺、288.27平方公尺、409.86平方公尺之事實，業
    據其提出土地登記謄本及耕地三七五租約為證（見原審卷第
    7 至20頁），並經本院調閱臺灣板橋地方法院92年度訴字第
    1527號民事事件卷宗內之戶籍謄本及除戶謄本可稽（見該卷
    101至123、159至169頁），且為上訴人所不爭執，自堪信為
    真實。
五、按承租人應自任耕作，並不得將耕地全部或一部轉租於他人
    ；又承租人違反上開規定時，原訂租約無效，耕地三七五減
    租條例第16條第1項前段、第2項前段定有明文；至承租人非
    因不可抗力繼續一年不為耕作，則屬同條例第17條第1項第4
    款規定之事由，僅出租人得終止租約，原訂租約並非無效（
    最高法院87年度台上字2049號判決參照）；又耕地三七五減
    租條例第16條所謂承租人不自任耕作，係指承租人將耕地供
    非耕作之用、或轉租、或借與他人使用、或與他人交換耕作
    等不合耕地租賃目的之積極行為而言，若係消極的不為耕作
    任令耕地荒蕪，應依同條例第17條第1項第4款規定予以規範
    （最高法院87年度台上字第1378號、88年度台上字第1434號
    及91年度台上字第1447號判決參照）；又該條例第16條第 2
    項所謂原訂租約無效，係指承租人違反前項所定不自任耕作
    或轉租之限制時，原訂租約無待於終止，當然向後失其效力
    ，租賃關係因而歸於消滅而言（最高法院80年臺再字第15號
    判例參照）。經查：
    (一)系爭土地重劃前之臺北縣蘆洲鄉和尚洲南港子249、249之
      2、252地號等土地，係位於台北縣第14期蘆洲市南港子市
      地重劃區內，臺北縣政府於86年間，由其所屬地政局訂期
      邀集農業局、三重地政事務所派員到場，在現場逐一查估
      核算後登載於調查表，並由耕作者、查估單位（農業局）
      、會辦單位（地政局）、指界單位（三重地政事務所）簽
      章後，於88年6月間公告等情，業經臺北縣政府於94年4月
      4日以北府地劃字第 0940170452號函復原審屬實（見原審
      卷148頁）；而臺北縣政府於86年間辦理查估時，上開3筆
      土地上種植有芭樂、木瓜、香蕉、綠竹、玉米、甘藷、甘
      蔗、龍眼等農作物，亦有臺北縣第14期蘆洲市南港子市地
      重劃區農林作物補償費查估清冊及臺北縣政府 94年6月27
      日北府地劃字第0940470187號函可稽（見原審卷 21、22、
      157頁），足見系爭土地在重劃前之 86年間，確有耕作之
      事實。
    (二)惟台北縣政府於86年間辦理查估調查時，上開作物係由訴
      外人林振雄所耕作，此有農林作物補償費查估清冊及臺北
      縣政府94年 6月27日北府地劃字第0940470187號函可稽（
      見原審卷21、22、157頁）； 嗣並由訴外人林振雄出具委
      託書、切結書及檢附印鑑證明，委託訴外人林光宏具領補
      償費，由臺北縣政府委託代辦銀行即臺灣土地銀行士林分
      行開具專戶公庫支票並載明受款人為林振雄，以為支付，
      亦據臺北縣政府於95年 4月12日以北府地區字第09503086
      40號函檢附收據、切結書及印鑑證明足按（見本院卷77、
      79、81、82頁），是系爭重劃前土地上之作物，自係由訴
      外人林振雄所耕作無訛。雖證人林振雄嗣於另案即臺灣板
      橋地方法院92年度訴字第1527號租佃爭議訴訟中到場證述
      ：「… 249（地號）是被告（指上訴人）請我幫他們除草
      、灌水，因為被告沒有住在那邊，所以被告請我幫忙，也
      有工錢給我…我有去領補償金，我領的是 249（地號）的
      地，因為那時候被告沒有接到通知單，剛好我去問承辦人
      員，承辦人員就問我跟被告是什麼關係，說我可以幫他們
      領，我就幫他們領…」云云（見原審卷71頁）。然查訴外
      人林振雄既已出具上開切結書載明：「立切結書人林振雄
      所有後列土地（指上開 3筆土地）改良物，今因位於臺北
      縣第14期蘆洲市南港子市地重劃區內妨礙工程施工及土地
      分配而必須拆遷，後列土地改良物確係本人所有無誤，請
      准予具領補償費…」（見本院卷81頁），並已據其領取該
      補償費完畢，顯見其確為系爭土地上作物之耕作者，其於
      事後所為上開證詞，既與前開事證不符，且其所云上訴人
      有支付伊工錢乙節，亦與上訴人所云：「…沒有給他（指
      林振雄）金錢報酬，如果收成不錯，會給他一部分的農作
      物…」之情形，顯有不同（見本院卷 107頁背面），已失
      真實性，尚難據為有利於上訴人之認定。至上訴人提出林
      振雄及其配偶林賴春鈴之存摺內有關1萬3,000元現金提領
      及轉帳之記載（見本院卷97、98頁），其金額既與系爭土
      地農作物補償費1萬1,468元不符（見本院卷79頁），且亦
      無從認定該1萬3,000元現金確係提領交付予上訴人，自不
      能證明訴外人林振雄已將其所領取之補償費交付予上訴人
      。是上訴人據此抗辯系爭土地係由彼等自任耕作，並未交
      由訴外人林振雄耕作云云，即非可取。準此，系爭租約早
      於86年間以前，即已因承租人即上訴人未自任耕作，當然
      向後失其效力，兩造間就系爭土地之租賃關係亦因而歸於
      消滅。被上訴人於91年12月26日，再對上訴人所為終止租
      約之意思表示（見原審卷91頁及本院卷70頁），自已不具
      任何意義。
六、綜上所述，兩造間系爭租約既已因上訴人未自任耕作而無效
    ，惟上訴人仍主張有租賃關係存在，被上訴人自有即受確認
    判決之法律上利益，則被上訴人請求確認兩造間就系爭土地
    之耕地租賃關係不存在部分，自屬應予准許。從而原審就上
    開部分所為上訴人敗訴之判決，並無不合。上訴論旨仍執前
    詞指摘原判決此部分不當，求予廢棄改判，為無理由，應予
    駁回。
七、至兩造其餘之攻擊或防禦方法及未經援用之證據，經本院斟
    酌後，認為均不足以影響本判決之結果，自無逐一詳予論駁
    之必要，併此敘明。
八、據上論結，本件上訴為無理由，依民事訴訟法第449條第1項
    、第85條第2項，判決如主文。
中    華    民    國    95    年    6     月    13    日
                  民事第六庭  審判長法  官  林鄉誠
                                    法  官  楊豐卿
                                    法  官  梁玉芬
正本係照原本作成。
如不服本判決，應於收受送達後20日內向本院提出上訴書狀，其
未表明上訴理由者，應於提出上訴後20日內向本院補提理由書狀
（均須按他造當事人之人數附繕本）上訴時應提出委任律師或具
有律師資格之人之委任狀；委任有律師資格者，另應附具律師資
格證書及釋明委任人與受任人有民事訴訟法第 466條之一第一項
但書或第二項（詳附註）所定關係之釋明文書影本。
中    華    民    國    95    年    6     月    14    日
                                    書記官  常淑慧
附註：
民事訴訟法第四百六十六條之一（第一項、第二項）：
對於第二審判決上訴，上訴人應委任律師為訴訟代理人。但上訴
人或其他法定代理人具有律師資格者，不在此限。
上訴人之配偶、三親等內之血親、二親等內之姻親，或上訴人為
法人、中央或地方機關時，其所屬專任人員具有律師資格並經法
院認為適當者，亦得為第三審訴訟代理人。


司法院資訊處製作；財團法人民間司法改革基金會備份。
